【裁判字號】    96,交上易,407
【裁判日期】    970603
【裁判案由】    過失傷害
【裁判全文】
臺灣高等法院刑事判決               96年度交上易字第407號
上  訴  人  臺灣臺北地方法院檢察署檢察官
被      告  甲○○
選任辯護人  葉繼學律師
上列上訴人因被告過失傷害案件，不服臺灣臺北地方法院交通法
庭96年度交易字第 283號，中華民國96年10月26日第一審判決（
起訴案號：臺灣臺北地方法院檢察署96年度偵字第4178號），提
起上訴，本院判決如下：
    主  文
原判決撤銷。
甲○○因過失傷害人，處有期徒刑貳月，減為有期徒刑壹月，如
易科罰金，均以銀元佰元即新台幣玖佰元折算壹日。
    事  實
一、甲○○於民國95年3月29日下午6時許，駕駛車牌號碼ZZ-375
    7 號自用小客車，沿臺北市○○區○○路由西往東方向行駛
    ，途經臺北市○○區○○路 161號永吉國中對面時，原應注
    意汽車迴車前，應暫停並顯示左轉燈光或手勢，看清無來往
    車輛，始得迴轉，而依當時情形，又無不能注意之情事，竟
    疏未注意減速暫停，並看清無來往車輛前即貿然迴轉，適有
    呂政達駕駛並搭載乙○○之車牌號碼 1915-DM號自用小客車
    ，沿同路由東往西方向行駛至該處，為閃避甲○○之車輛而
    緊急右轉撞及永吉國中校門之圍牆，致呂政達受有頭面部撕
    裂傷、牙齒鬆動及左手腕紅腫等傷害，而乙○○則受有頭面
    部紅腫、雙腳、左肘擦傷等傷害。
二、案經告訴人呂政達、乙○○訴由臺北市政府警察局信義分局
    報告臺灣臺北地方法院檢察署檢察官偵查起訴。
    理  由
壹、證據能力
    就公訴人所舉之證據，被告之選任辯護人爭執告訴人乙○○
    於警詢中指訴之證據能力，其餘部分則不爭執。按告訴人乙
    ○○於警詢中所為之陳述，為被告以外之人於審判外所為之
    陳述，依刑事訴訟法第159條第1項之規定，屬傳聞證據，本
    即不具有證據能力，且其嗣經原審到院接受交互詰問後，依
    其所述經歷本件車禍之經過，乃謂：伊沒有很仔細看前面的
    狀況，伊在看邊邊，對於車禍發生的過程，只知道大概等語
    。故其當時既未目擊前方車行狀況，而其於警詢中指述被告
    違規之情形，幾乎與告訴人呂政達警詢中之供詞相同，應僅
    係附和、傳述之詞，而非親身經歷而為陳述，可認其警詢中
    之指訴不具有特別可信之情況，自不具有證據能力。其餘本
    院認定事實所引用之下列卷內卷證資料（包含人證與文書證
    據、物證等證據），並無證據證明係公務員違背法定程序所
    取得，且被告於審判期日對本院提示之該卷證，就證據能力
    均未表示爭執，又卷內之文書證據，亦無刑事訴訟法第 159
    條之 4之顯有不可信之情況與不得作為證據之情形。是依刑
    事訴訟法第159條至159條之 5之規定，其餘所引用之卷證所
    有證據（包含人證與文書證據、物證等證據），均有證據能
    力。
貳、認定本件犯罪事實之證據及理由
一、訊據上訴人即被告甲○○矢口否認有過失傷害之犯行，並辯
    稱：伊在迴轉前，有先暫停並打左轉燈，讓其他車輛及行人
    先行，伊在確認可以安全通過時才迴轉，是告訴人呂政達的
    車速過快，才閃避不及自行撞及路旁圍牆云云。
二、經查：
  (一)被告於前揭時、地駕駛車輛迴轉，告訴人呂政達亦駕車搭載
    告訴人乙○○行經該處，告訴人呂政達為閃避被告車輛而緊
    急右轉衝撞路旁圍牆，告訴人呂政達、乙○○因此分別受有
    上開傷害等事實，迭據被告於偵、審中供承不諱在卷，核與
    告訴人呂政達、乙○○於原審審理時以證人身分之證述相符
    ，並有臺北市立聯合醫院忠孝院區驗傷診斷書 2紙、臺北市
    政府警察局信義分局交通警察大隊製作之道路交通事故初步
    分析研判表、現場圖、補充資料表、談話紀錄表、調查報告
    表(一)(二)及現場照片等附卷可稽，堪認係屬真實。
  (二)依警製調查報告表及現場照片，被告迴轉處並無劃有分向限
    制線，亦無禁止迴轉標誌，則該處是可供車輛迴轉之地點，
    固可認定。惟按汽車迴車前，應暫停並顯示左轉燈光或手勢
    ，看清無來往車輛，並注意行人通過，始得迴轉，本件行為
    時道路交通安全規則第106條第5款定有明文。核此規定，即
    在於明確界定迴轉車輛與直行車輛交會時，路權歸屬直行車
    輛，藉此避免因路權歸屬不清，致使直行車輛在行經得迴轉
    之地點時，因恐與迴轉車輛發生碰撞而需減速行駛，進而導
    致車流發生阻塞而生用路障礙。本件依被告於車禍發生後警
    製談話紀錄已坦認：「要迴轉前伊已先行讓兩部車通過，伊
    見第三部自小客車 1915-DM印象中走第三車道東向西還有一
    段距離，伊就迴轉」等語，足認被告當時已觀見告訴人呂政
    達所駕駛車輛將要通行其欲迴轉之路口。又被告雖於同一警
    訊以當時見到對方離路口約 100公尺置辯，然此與被告嗣後
    自巧亮汽車廠算至其迴轉處安全島邊緣之距離為79.7公尺已
    有差距（見被告於97年1月30日刑事聲請覆議狀被上證4）。
    再參以：(1)依被告前述係見到告訴人車輛走第三車道東向西
    ，可認告訴人車輛當時已駛離巧亮汽車廠並已完全進入車道
    ，顯已移動一段距離；(2)告訴人最後乃行駛於第二車道、並
    非被告前開測量所測至之安全島位置；(3)被告車輛迴車所需
    空間等客觀環境，均堪認被告所見告訴人車輛距離其迴車之
    位置實際更為縮短，令告訴人呂政達可資反應之時間更短。
    又告訴人呂政達雖於警詢、偵查及原審審理時就其所見被告
    在安全島處暫停正要迴轉時的距離，前後供述似有不一，然
    始終堅稱：「我有事先鳴喇叭閃大燈警告該車駕駛，但該車
    確突然左迴轉，本人見狀則急右轉致我車輛撞及『永吉國中
    』校門牆壁（見發查字第3270號卷第15頁）」、「我看到被
    告方向盤打左轉，我快接近他時有減速。‧‧‧（這時被告
    的車是否已經開到你的車道？）還沒有，是快接近時他才踩
    油門往前。（是否這時你才右偏？）是」等語明確。而衡酌
    車輛迴車所佔用、停留對向車道時間通常較長，甚至可能因
    個人駕駛技術不佳而有所拖延，若允其貿然迴轉，將導致原
    對向車道行車秩序大亂，是以上開法條明定車輛迴轉時必須
    「看清『無』來往車輛」，始得迴轉。故被告當時若能在告
    訴人車輛到達前即已完成迴轉，且使告訴人車輛維持原速度
    跟隨其後行駛，乃屬車輛迴轉所應保持之適當距離。但本件
    被告車輛非但在告訴人車輛駛至前未完成迴轉，甚係告訴人
    車輛駛至近處時，始突然侵入其所行駛之第二車道進行迴轉
    ，令告訴人車輛僅得右轉閃避，而撞及永吉國中校門牆壁，
    自有過失責任。另所謂「安全距離」，乃在正常情形下，後
    車與前方車輛間應保持之最短行車安全距離，通常即為駕駛
    人在遭遇緊急事故時，從反應至將車輛完全煞停，而不致與
    前車發生碰撞所應保持之距離，故安全距離＝反應距離＋煞
    車距離，則原審判決理由欄僅列告訴人車輛在時速40、45、
    50公里之反應距離，遽認被告已保持車輛迴轉之適當距離，
    本有未合。況參以車輛迴轉侵入對向車道，卻反向要求對向
    車道原秩序行駛之直行車輛，隨時注意另向車道車輛之全部
    動態（按可供車輛迴轉之道路，並非僅限於交叉路口），並
    保持與之安全距離以作緊急煞車迴避，亦非上開法文規範之
    目的，附此敘明。
  (三)又臺北市政府警察局交通警察大隊對本件道路交通事故初步
    分析研判乃認「被告涉嫌迴車前不注意來往車輛」；而本院
    經先後送請臺北市車輛行車事故鑑定委員會鑑定及台北市交
    通局覆議委員會覆議之結果，雖就認定被告與告訴人呂政達
    ，何人為本件肇事主因、次因有所不同，但均同認被告「迴
    車前未注意往來車輛」，確為本件肇事原因之一，亦有上開
    鑑定、覆議意見書各 1份附卷可稽，顯與本院上開見解相同
    。又被告依當時天候、路況之情形，亦無不能注意之情事，
    竟疏未注意減速暫停，並看清無來往車輛後再行迴轉，即貿
    然迴轉而侵入告訴人呂政達所行駛之第二車道，令告訴人呂
    政達為閃避被告車輛而緊急右轉撞及永吉國中校門之圍牆，
    致告訴人呂政達受有頭面部撕裂傷、牙齒鬆動及左手腕紅腫
    等傷害，及其附載之告訴人乙○○受有頭面部紅腫、雙腳、
    左肘擦傷等傷害。是被告上開過失行為，顯與告訴人二人所
    受上揭傷害，均有相當因果關係，自應令其負過失傷害之責
    任。至告訴人呂政達對本件交通事故雖亦同有過失，惟此尚
    不影響被告過失傷害罪之成立，併此說明。
  (四)綜上所述，被告及其辯護人上開所辯，乃屬卸責之詞，尚非
    可採。本件事證明確，被告過失傷害犯行，洵堪認定，應依
    法論科。
三、論罪
  (一)被告行為後，刑法業於94年2月2日修正公布，95年7月1日起
    施行，修正前刑法第33條第 5款規定：「主刑之種類如左：
    ‧‧‧罰金：1元以上」，修正後刑法第33條第5款則規定：
    「主刑之種類如下：‧‧‧罰金：新台幣 1,000元以上，以
    百元計算之」，則本件被告過失傷害罪，可或科罰金，依修
    正前或修正後之刑法，該罪罰金刑之最高額並無不同，惟依
    修正前之刑法，最低額為銀元 1元，若換算為新台幣，為新
    台幣3元，較修正後刑法罰金刑最低為新台幣1,000元為低，
    因此，比較上述修正前、後之刑罰法律，以修正前之規定較
    有利於被告，自應適用舊法。
  (二)核被告所為，係犯刑法第284條第1項前段之過失傷害罪。又
    被告以一過失行為，致告訴人 2人成傷，為想像競合犯，應
    依刑法第55條規定，以一罪論。
四、原審未詳審酌卷證，遽諭知被告無罪之判決，於法即有未合
    ，檢察官上訴意旨執此指摘原判決不當，為有理由，應由本
    院將原判決撤銷改判，爰審酌被告素行良好，但應注意、能
    注意汽車迴車前，應看清無來往車輛，始得迴轉，竟疏未注
    意即貿然迴車，適告訴人呂政達駕車行駛至該處，為閃避被
    告車輛而緊急右轉撞及永吉國中校門之圍牆，致告訴人呂政
    達及其附載之乙○○各受有前揭傷害，兼衡告訴人呂政達就
    本件交通事故，亦有閃避失控、行經閃光號誌路口未減速慢
    行等違規，而同有過失，及被告事後一再飾詞卸責，復未與
    告訴人達成和解，賠償其損失等一切情狀，量處如主文第 2
    項所示之刑。又中華民國96年罪犯減刑條例已於96年 7月16
    日實施，因被告所犯過失傷害罪，其犯罪時間係在96年 4月
    24日以前，合於減刑條件，爰併依該條例第 2條第1項第3款
    之規定，減其宣告刑 1/2。再者，被告行為後，有關易科罰
    金，刑法第41條第1項前段修正為「犯最重本刑為5年以下有
    期徒刑以下之刑之罪，而受 6個月以下有期徒刑或拘役之宣
    告者，得以新臺幣1,000元、2,000元或3,000元折算1日，易
    科罰金」，然依被告行為時法律，即修正前刑法第41條第 1
    項前段：「犯最重本刑為 5年以下有期徒刑以下之刑之罪，
    而受 6個月以下有期徒刑或拘役之宣告，因身體、教育、職
    業、家庭之關係或其他正當事由，執行顯有困難者，得以 1
    元以上3元以下折算1日，易科罰金」，暨修正前罰金罰鍰提
    高標準條例第 2條（現已刪除）：「依刑法第41條易科罰金
    者，均就其原定數額提高為1百倍折算1日‧‧‧」等規定，
    易科罰金之折算標準最高為銀元300元即新臺幣900元，最低
    為銀元100元即新臺幣300元。茲比較新舊法，以修正前之法
    律最有利於被告，自應適用修正前刑法第41條第 1項前段之
    規定，均諭知如易科罰金，以銀元300元即新臺幣900元折算
    1日之折算標準。
據上論斷，應依刑事訴訟法第369條第1項前段、第364條、第299
條第1項前段，刑法第2條第1項前段、第284條，第41條第 1項（
修正前），刑法施行法第1條之1第1、2項，修正前罰金罰緩提高
標準條例第2條，現行法規所定貨幣單位折算新台幣條例第2條，
中華民國96年罪犯減刑條例第 2條第1項第3款、第7條、第9條，
判決如主文。
本案經檢察官侯寬仁到庭執行職務。
中    華    民    國    97    年    6     月    3     日
                  刑事第五庭審判長法  官  吳  敦
                                  法  官  張傳栗
                                  法  官  陳春秋
以上正本證明與原本無異。
不得上訴。
                                  書記官  李家敏
中    華    民    國    97    年    6     月    4     日
附錄：本案論罪科刑法條全文
中華民國刑法第284條
因過失傷害人者，處6月以下有期徒刑、拘役或500元以下罰金，
致重傷者，處1年以下有期徒刑、拘役或500元以下罰金。
從事業務之人，因因業務上之過失傷害人者，處 1月以下有期徒
刑、拘役或1,000元以下罰金，致重傷者，處3年以下有期徒刑、
拘役或2,000元以下罰金。


司法院資訊處製作；財團法人民間司法改革基金會備份。
